臺灣雲林地方法院民事判決　　九十二年度保險簡上字第二號
　　上　訴　人　中國人壽保險股份有限公司
　　法定代理人　甲○○
　　訴訟代理人　蕭敦仁律師
　　被上訴人　　乙○○　　　　.
　　訴訟代理人　黃翎芳律師
右當事人間請求給付保險金事件，上訴人對於中華民國九十二年十月二十二日本院北
港簡易庭九十二年度港簡字第二五號第一審判決提起上訴，經於九十三年三月三日言
詞辯論終結，本院判決如左：
　　主　　　文
上訴駁回。
第二審訴訟費用由上訴人負擔。
    事　　　實
甲、上訴人方面：
壹、聲明：
一、原判決除免假執行部分外廢棄。
二、右開廢棄部分，被上訴人在第一審之訴及假執行之聲請均駁回。
貳、陳述：除與原審判決書所載者相同茲予引用外，補稱：
一、被上訴人據系爭保險契約第十三條第五項約定，向上訴人請求給付癌症門診醫療
    保險金，而所謂癌症門診醫療保險金已於該項定明：「被保險人在本公司對本附
    約應負的保險責任後，經醫院診斷確定罹患癌症，並依醫師囑咐每次癌症住院出
    院後，以門診醫療方式在醫院接受癌症治療者。」此無非對照同條第二款約定：
    「癌症住院醫療保險金」係指「經醫院診斷確定罹患癌症，並在醫院接受治療者
    」亦即經醫院診斷罹患癌症確定，則無論在醫院接受癌症治療，或出院後依醫師
    囑咐仍以門診方式回診在醫院接受癌症治療，均應給付保險金，該文字記載雖有
    住院治療及門診治療之不同，然皆需為接受癌症治療則一，字義至為明確。又所
    謂「癌症」已於系爭附約第二條第八項規定甚明，且財政部保險司亦函覆認定綜
    合系爭保單條款第二條、第十三條第五款約定文義觀之，系爭條款字義應屬明確
    ，似毋庸另為解釋，復按癌症患者，在接受癌症手術醫療後，通常需每隔數月定
    期回診追蹤有無癌症復發，此徵之卷附華濟醫院函文說明欄第三項提及術後每三
    個月，患者定期追蹤有無癌症復發甚明，是退步言之，倘在契約字義已甚明確，
    不脫離契約原義之狀況下，可勉強納入「癌症門診醫療」項下者，當屬右開被保
    險人就癌症有無復發定期門診追蹤之情。
二、上訴人除對被上訴人以放射線治療後產生後遺症之醫療，申請「癌症門診醫療保
    險金」外，其餘住院及門診醫療部分皆依被上訴人所請給付。按要保人對於保險
    人承擔危險之承諾應給付一定之對價，此一對價即保險費，其計算上分為二部分
    ，一為純保險費，係備作保險事故發生時給付保險金之用，根據危險率計算之；
    另一為附加保險費，係指保險人之各種營業費用、佣金、資本利息或預計之利潤
    。又保險費率，則係指對每單位保險金額所須交付保險費之百分率，原則上按所
    承保危險之實際情形而調整，保險人即按約定之費率收取保險費。其涉及投保大
    眾之利益及保險業本身之盈虧，亦即必需在保護投保大眾免受過高費率之剝削及
    穩定保險業之財務狀況，確保其清償能力，並使保險業從穩定之發展中謀取合理
    之投資利潤，是保險費之收取既係保險人承諾承擔危險之代價，則保險契約均明
    確界定保險金給付項目，並以各項給付項目內容，計算保險費，避免右開兩項目
    的失衡，本件上訴人為避免請求範圍有模糊地帶，特就被上訴人請求之「癌症門
    診醫療保險金」項目，按右開原則，在附約第十三條第五項已明文規定：「被保
    險人在本公司對本附約應負的保險責任後，經醫院診斷確定罹患癌症，並依醫師
    囑咐每次癌症住院出院後，以門診醫療方式在醫院接受癌症治療者。」上訴人即
    係憑此明確之保險金給付項目，計算應收取之保險費，被上訴人主張「應作有利
    於保險人之解釋」應指在契約條款定義不明而有解釋空間時，始能為之，否則顯
    未注意保險業財務狀況之穩定，倘容許所有要保人（被保險人）得在保險公司依
    其承諾承擔保險事故發生之理賠責任，計算收取對價，即保險費後，企圖曲解契
    約文字增加請領項目金額任意擴張請求，則所有保險契約文字即使再明文確定，
    將同虛設。保險事業之經營雖有其公益性質，但仍有契約訂定解釋原則之適用，
    否則契約交易安全將失，而發生保險公司收取保險費，卻承擔超逾原約定之理賠
    責任，顯失其平，其結果亦將致保險公司無法生存．或許上訴人日後亦會研究，
    於保險金給付項目加列「癌症治療後，其後遺症醫療保險金」，或在定義規定「
    癌症門診醫療」時，加註包含術後後遺症門診治療。惟今不論癌症患者住院治療
    出院後，是否必然會有放射線治療之後遺症，然系爭保險契約迄今尚未規定包括
    得對後遺症治療申請保險金給付。
三、被上訴人於八十九年十二月十八日、九十年七月十日提出保險金申請時，雖曾分
    別附有「口腔癌術後」診斷證明書，惟在前開證明書「醫師囑言欄」分別註記「
    外科術後追蹤」及「門診治療追蹤」用語，非但未明確提及乃放射線治療產生後
    遺症之治療，且既係醫療行為應係如被上訴人申請「癌症住院醫療保險金」「
    癌症門診醫療保險金」所附診斷證明書「醫師囑言欄」註記「住院治療」「門診
    治療」等用語，何來「追蹤」可言。上訴人公司承辦人員疏未注意該診斷證明書
    「科別欄」註記「整型外科」，復受該證明書記載「追蹤」字句所惑，誤認係被
    上訴人癌症手術治療後，有無癌症復發之門診追蹤，在不脫離契約原義之狀況下
    ，從寬認定核准給付，嗣於被上訴人九十一年一月九日再度申請「癌症門診醫療
    保險」時，上訴人公司承辦人員發覺依被上訴人檢附之診斷證明書「醫師囑言」
    「治療經過及意見欄」所載門診追蹤治療非僅每個月皆有，且一月數次，相當頻
    繁，不似對癌症有無復發之定期追蹤門診，且科別為「整型外科」「牙科」「耳
    鼻喉科」不一，始質疑被上訴人是否係癌症門診追蹤治療，並向診治醫師深入瞭
    解後，開始拒絕被上訴人對放射線治療後所產生後遺症醫療申請保險金之理賠。
    上訴人公司已充份證明被上訴人請領事由，非屬上訴人公司「癌症門診醫療保險
    金」項目，退步言之，被上訴人前曾以該語意不明之診斷資料請領上項之保險金
    ，致上訴人公司不查而給付；抑或上訴人公司前承辦人員誤認係合乎請領事由而
    支付，惟僅生上訴人公司不得再主張依不當得利請求返還之問題，並不表示嗣後
    發覺有誤後，仍需承繼前開錯誤認定，而有給付之義務，是被上訴人就本件給付
    系爭保險金及利息之請求，洵無理由，應予駁回。
、證據：援用原審之立證方法。
乙、被上訴人方面：
壹、聲明：如主文所示。
貳、陳述：除與原判決記載相同者，茲引用外，補稱：
    有關「癌症」定義因兩造訂定之保險契約第二條第八款約定甚明，自應依該條款
    之定義解釋，茲有疑問者，乃系爭保險條款第十五條第五款約定之「癌症治療」
    不明確，自應為有利於被上訴人之解釋，是苟被上訴人之看診係為治療癌症所必
    要之醫療，殊不限於看診之科別為何，上訴人依約即須負給付保險金之義務。
、證據：援用原審之立證方法。
　　理　　　由
一、被上訴人主張：被上訴人於八十七年十一月二十五日、八十八年十一月十六日分
    別向上訴人各購買四單位﹝一單位為新台幣（下同）三十萬元﹞之個人防癌終身
    健康保險，合計總投保金額為二百四十萬元。嗣被上訴人於八十九年間經診斷罹
    患口腔癌，於九十、九十一年間各至華濟醫院及奇美醫學中心接受門診追蹤治療
    計二十七、二十八次，依兩造簽訂之保險契約第十三條第五項及附表二約定，每
    投保一單位，每次可請領「癌症門診醫療保險金」一千元之保險給付，依此計算
    ，被上訴人共可請領保險金四十四萬元，詎上訴人竟未依約給付，爰依兩造保險
    契約之約定，請求上訴人給付保險金四十四萬元，及自起訴狀繕本送達之翌日起
    至清償日止，按週年利率百分之十計算之約定遲延利息等語。
二、上訴人則以：有關「癌症門診醫療保險金」已於系爭保險契約第十三條第五項約
    定甚明，此對照同契約第二條約定，亦可知需被上訴人接受癌症治療始得請求給
    付，要無被上訴人所稱該約定之文義有疑義，應作有利於被上訴人解釋之情，而
    觀之被上訴人歷次就診之診斷證明書所載，被上訴人歷次之門診追蹤治療皆係針
    對放射線治療所產生之後遺症，並非對癌症本身後遺症所為之治療，且被上訴人
    就診之科別為「整型外科」「牙科」「耳鼻喉科」，此核與系爭保險契約約定之
    「癌症門診醫療保險金」不同，是被上訴人之請求於法無據，應予駁回等語，資
    為抗辯。
三、兩造不爭執之事實：
  (一)被上訴人於八十七年十一月二十五日、八十八年十一月十六日以其為被保險人各
    向上訴人購買四單位之個人防癌終身保險，合計總投保金額為二百四十萬元。
  (二)所謂癌症門診醫療保險金乃指依中國人壽保險股份有限公司新防癌終身健康保險
    附約保單條款第十三條第五項約定：「被保險人（按為被上訴人）在本公司（按
    為上訴人）對本附約應負的保險責任開始後，經醫院診斷確定罹患癌症，並依醫
    師囑咐自每次癌症住院醫療出院後，以門診醫療方式在醫院接受癌症治療者，本
    公司按附表二至附表四約定給付『癌症門診醫療保險金』」，而依附表二之個人
    保險單保險金給付表所示，每投保一單位每次可請領一千元之癌症門診醫療保險
    金，苟被上訴人於上開保險契約有效期間經醫院診斷確定罹患癌症，而以門診醫
    療方式在醫院接受癌症治療者，被上訴人即可依約向上訴人請求癌症門診醫療保
    險金每次八千元之給付。
　(三)被上訴人有於九十年七月二十一日、同月二十七日、八月三日、八月十日、十月
　　十三日、十月二十日、十月二十七日、十一月三日、十一月十日、十一月十七日
　　、十一月二十六日、十二月三日、十二月十日、十二月十七日、十二月二十四日
　　、十二月三十一日、九十一年一月七日、一月十四日、一月二十一日、一月三十
　　日、二月四日、二月十八日、二月二十五日、三月四日、三月十一日、三月十八
　　日、六月二十八日至華濟醫院門診共計二十七次，並於九十一年一月二日、一月
　　九日、一月二十三日、二月六日、二月二十日、三月六日、三月十三日、三月二
　　十日、三月二十七日、四月三日、四月十日、四月十七日、四月二十四日、五月
　　一日、五月八日、五月十五日、五月二十二日、五月二十九日、六月五日、六月
　　十九日、六月二十六日至奇美醫學中心門診共計二十一次。
  (四)苟被上訴人上開門診若為系爭保險契約第十三條第五項所指「癌症門診醫療保險
    金」之承保範圍，且被上訴人亦提出相關文件，則上訴人應依約給付共計四十四
    萬元之保險金。
　(五)對被上訴人主張自起訴狀繕本送達之翌日即九十一年十一月九日起至清償日止，
　　按週年利率百分之十計算之約定遲延利息，上訴人並不爭執。
四、本件爭點為被上訴人之上開門診是否符合系爭保險契約第十三條第五項承保之癌
    症門診醫療保險金要件，而可請求上訴人給付如訴之聲明所示之保險金，經查：
  (一)按保險係一種制度，即藉由危險共同團體之組成，將某特定人可能因危險所致損
    害，經由保險契約之訂立，而加以分散、消化，使其得迅速回復經濟能力之制度
    ，保險契約則為保險制度下之一種手段或方法。而按保險契約之解釋，應探求契
    約當事人之真意，不得拘泥於所用之文字；如有疑義時，以作有利於被保險人之
    解釋為原則，保險法第五十四條第二項定有明文，該條後段之規定即為學說上所
    謂不明確條款解釋原則。又民法第九十八條規定，解釋意思表示，應探求當事人
    之真意，不得拘泥於所用之辭句。
  (二)上訴人雖以上開情詞辯稱上開門診係被上訴人為治療其放射線治療之後遺症所做
    ，自無從依系爭保險契約第十三條第五項之約定給付保險金等語，並提出中國人
    壽保險股份有限公司新防癌終身健康保險附約保單條款乙份為證，然自該條款第
    二條第八項、第十三條約定：「本附約所稱『癌症』係指一種疾病，其特徵係由
    人體內惡性細胞不能控制的生長和擴張，對身體組織構成侵害或白血球過多症所
    造成的惡性腫瘤，而按行政院衛生署最新刊印之『國際疾病傷害及死因分類標準
    』歸類為惡性腫瘤（詳如附表一），且經醫院對病理組織所作的切片檢查或血液
    學檢驗診斷確定者為限。」「本附約保險金給付項目分為『罹患癌症保險金』、
    『癌症住院醫療保險金』、『癌症手術醫療保險金』、『癌症出院療養保險金』
    、『癌症門診醫療保險金』及『癌症身故保險金』等六項。一、『罹患癌症保險
    金』被保險人在本公司對本附約應負的保險責任開始後，經醫院診斷確定罹患癌
    症時，本公司按附表二至附表四約定給付『罹患癌症保險金』，每各被保險人終
    身以給付一次為限。二、『癌症住院醫療保險金』被保險人在本公司對本附約應
    負的保險責任開始後，經醫院診斷確定罹患癌症，並在醫院接受癌症治療者，本
    公司按其實際住院日數依附表二至附表四約定給付『癌症住院醫療保險金』．．
    ．五、『癌症門診醫療保險金』被保險人在本公司對本附約應負的保險責任開始
    後，經醫院診斷確定罹患癌症，並依醫師囑咐自每次癌症住院醫療出院後，以門
    診醫療方式在醫院接受癌症治療者，本公司按附表二至附表四約定給付『癌症門
    診醫療保險金』。六、『癌症身故保險金』被保險人在本公司對本附約應負的保
    險責任開始後，經醫院診斷確定罹患癌症，並於有效期間內因癌症身故，本公司
    按附表二至附表四約定給付『癌症身故保險金』。」內容觀之，系爭保險契約文
    字內容所表彰上訴人所承保癌症門診醫療保險金之範圍，是否僅限於以接受癌症
    為直接原因之門診治療，抑或包括因癌症及放射線治療引起併發症而必要之門診
    治療，則顯有疑義不明之情狀，依上開之不明確條款解釋原則，就系爭保險契約
    上開條款約定事項，則應為有利於被保險人即被上訴人解釋之必要，何況系爭保
    險契約第二條第三項亦約定：「本附約的解釋，應探求契約當事人之真意，不得
    拘泥於所用之文字；如有疑義時，以作有利於被保險人的解釋為準。」故系爭保
    險契約約定上訴人所承保之癌症門診醫療保險金範圍，應包括以接受癌症為直接
    原因之門診治療，及因癌症及放射線治療引起併發症而必要之門診治療。是以上
    訴人上開抗辯系爭保險契約承保之範圍，應以接受癌症為直接原因之門診治療為
    限等語，顯無理由，不足採信。
  (三)被上訴人因罹患口腔癌，於手術切除後，接受放射線治療時，因放射線治療造成
    口腔纖維化及全口白色念珠菌感染、潰瘍等症狀；因手術後接受皮瓣治療，致張
    口困難，口腔衛生及飲食無法正常進行，需定期至整型及口腔外科門診追蹤，接
    受局部之藥物塗抹或口服藥物治療，以穩定病情，減輕痛苦等情，有華濟醫院九
    十一年十二月二十五日華（圖）字第九一一二二五０三號及奇美醫院九十二年一
    月九日（九二）奇醫字第０一五三號函暨病情摘要及病歷附於原審卷可憑。上訴
    人雖因上開函文中載有：「．．有助於口腔癌放射線治療併發症病情之改善」、
    「其口腔外科門診治療乃因『口腔癌治療』後之門診治療」等文，主張被上訴人
    所接受之門診治療均非針對口腔癌本身所為之治療，而係就放射線治療所生併發
    症，或口腔癌治癒後所為之追蹤治療，因而拒絕本件保險給付等語。然按口腔癌
    為發生在口腔部位之惡性腫瘤之總稱，可出現在口腔之任何部位，包括唇、舌、
    口底、頰黏膜、齒槽粘、齒齦、上顎竇及顎骨。從組織學上區分，包括鱗狀細胞
    癌、疣狀癌、肉瘤、惡性黑色素瘤等，其中以鱗狀細胞癌佔絕大多數。研究顯示
    慢性刺激是口腔癌發生之主要成因，其中以嚼食檳榔為最主要，其它如吸菸、喝
    酒、梅毒、過度陽光照射（唇癌）、長期營養不良、不良口腔衛生、尖銳之蛀牙
    、殘根及製作不當或破損之補綴物如假牙、牙套等，都是口腔癌發生之可能原因
    。手術切除是口腔癌最有效之治療方式，依病灶大小、部分不同而有不同程度之
    切除。一般而言，早期口腔癌可使用外科手術或是放射線治療，如已屬晚期，則
    常須接受外科手術、放射線治療及化學藥物等合併治療，才可有較高之治癒機會
    （參照原審卷附之口腔癌資料）。是依上說明可知，並非全部之口腔癌病患，在
    接受手術切除後，病症即可治癒，依病情輕重，有時需輔以放射線或化學藥物治
    療，倘若於放射線或化學治療過程中，造成口腔纖維化、全口白色念珠菌感染、
    潰瘍或張口困難等症狀，而該等症狀出現於口腔癌治療過程中，雖因放射線或化
    學治療所引發，然實際上卻係因治療口腔癌所導致，如為減輕上開口腔纖維化、
    全口白色念珠菌感染、潰瘍、張口困難等症狀之痛苦，穩定病情，而需投予抗念
    珠菌藥物或抗生素藥物，或服用止痛劑，或以碘稀釋液沖洗口腔、以類固醇塗抹
    口腔等治療，該等治療自應屬口腔癌療程之一部分，而非口腔癌「治療後」之治
    療。本件被上訴人於手術切除後，接受放射線治療時，於放射線治療過程中出現
    口腔纖維化、白色念珠菌感染、潰瘍、張口困難等症狀，乃至華濟及奇美醫院接
    受門診治療，已如前述，揆之上開說明，被上訴人所為之門診治療，均係就放射
    線治療所生症狀之治療，為口腔癌療程之一部分，自屬系爭保險單條款第十三條
    第五項所定之「以門診醫療方式在醫院接受癌症治療者」，上訴人辯稱對放射線
    治療所生後遺症之追蹤治療，並非癌症本身之治療，顯有誤解。
　(四)又原審依職權向華濟及奇美醫院函詢癌症病患於住院治療出院後，通常會進行那
　　些門診治療，如係口腔癌病患，經切除手術、放射線治療出院後，又會接受那些
    門診治療等問題，據華濟醫院函覆稱：「原告（按為被上訴人）因口腔癌手術並
    接受放射線治療後造成放射線口腔及念珠菌感染，慢性口腔潰瘍，灼熱疼痛，口
    水減少，甚至吞嚥困難。嚴重感染者必要時每星期於門診視情況須投予抗念珠菌
    藥物或抗生素藥物，及口內膏、人工唾液、或中醫以中藥改善口乾灼熱現象，塗
    氟保護牙齒也是必要的。每三個月，患者定期追蹤有無癌症復發；每六個月口腔
    衛教及全口牙結石清除；癌症術後、放射線治療造成之後遺症，是為艱辛又漫長
    之醫療行為」等文，奇美醫院函文亦記載：「原告進行口腔癌之放射線及手術治
    療後，張口極度受限，不足一公分，且口腔乾燥、疼痛，故患者需定期服用止痛
    劑及口腔治療，以減緩其因乾燥導致之口腔黏膜有進一步惡化之演變。口腔治療
    包括碘稀釋液口腔沖洗、牙齒塗氟及類固醇藥物塗抹」等文，有華濟醫院九十二
    年六月二十三日華（圖）字第九二０六二三０二號及奇美醫院九十二年六月三十
    日（九二）奇醫字第二八六二號函在卷可按，益徵本件被上訴人於華濟及奇美醫
    院之門診追蹤治療，均係有關口腔癌手術及放射線治療後所生症狀之治療。而手
    術及放射線治療既均針對口腔癌所為之治療，則為治療或減輕因手術或放射線治
    療所造成口腔之不適所施行之醫療行為，自仍屬口腔癌之醫療行為。上訴人抗辯
    本件係口腔癌「治療後」之門診治療，並非上訴人所承保之範圍等語，即非可採
　　。
　(五)上訴人雖再以被上訴人上開門診之科別為「整型外科」「牙科」「耳鼻喉科」等
　　一事，主張被上訴人之上開門診非為治療癌症所為等語，然有關被上訴人於華濟
　　及奇美醫院之門診追蹤治療，均係有關口腔癌手術及放射線治療後所生症狀之治
　　療，而手術及放射線治療既均針對口腔癌所為之治療，則為治療或減輕因手術或
　　放射線治療所造成口腔之不適所施行之醫療行為，自仍屬口腔癌之醫療行為乙情
　　，業如前述，足證被上訴人之上開門診均係口腔癌療程之一部分，殊不因看診之
　　科別為「整型外科」「牙科」「耳鼻喉科」，即異上開治療之目的，是上訴人上
　　開所辯，亦屬無據。
五、綜上所述，本件被上訴人既因罹患癌症，於手術及放射線治療後，在門診繼續接
    受藥物治療，則依兩造簽訂之保單條款第十三條第五項約定，被上訴人即得向上
    訴人請求按保單條款附表二所示之癌症門診醫療保險金。又保單條款第十二約定
    ：「要保人或受益人應於知悉被保險人發生保險事故時十日內以書面通知本公司
    ，並於通知後儘速檢具所需文件向本公司申請給付保險金。本公司應於收齊前項
    文件後十五日內給付之。逾期本公司應按年利一分加計利息給付。但逾期事由可
    歸責於要保人或受益人者，本公司得不負擔利息」。從而，被上訴人依保險契約
    之約定，請求上訴人給付保險金四十四萬元，及自起訴狀繕本送達上訴人之翌日
    即九十一年十一月九日起至清償日止，按週年利率百分之十計算之約定遲延利息
    ，為有理由，應予准許。原審本於前揭見解為被上訴人勝訴之判決，並依職權宣
    告假執行，經核於法並無不合，上訴意旨仍執陳詞指摘原判決不當，求予廢棄改
    判，為無理由，應予駁回。
六、本件關於訴訟標的之終局判斷，業臻明確，兩造其餘攻擊防禦方法暨所為舉證，
    經審酌後於判決結果不生影響，爰不一一斟酌，併此敘明。
七、據上論結，本件上訴為無理由，依民事訴訟法第四百三十六條之一第三項、第四
    百四十九條第一項、第七十八條，判決如主文。
中　　　華　　　民　　　國　　九十三　　年　　 三 　　月　　 二十四　　 日
                              臺灣雲林地方法院民事庭
~B審判長法官　陳宏卿
~B法　　　官　趙思芸
~B法　　　官　陳秋如
右正本證明與原本無異。
本判決不得上訴。
中　　　華　　　民　　　國　　九十三　　年　　 三 　　月　　 二十四　　 日
~B法院書記官　廖錦棟
